最高法院刑事判決　　　　　　　　九十六年度台非字第二八號
上　訴　人　最高法院檢察署檢察總長
被　　　告　甲○○
上列上訴人因被告違反貪污治罪條例案件，對於台灣桃園地方法
院中華民國九十四年八月三日第一審確定判決（九十四年度訴字
第七九０號，起訴案號：台灣桃園地方法院檢察署九十四年度偵
字第六一三七號），認為部分違法，提起非常上訴，本院判決如
下：
    主  文
原判決關於甲○○違背法令部分撤銷。
    理  由
非常上訴理由稱：「按判決不適用法則或適用不當者，為違背法
令，刑事訴訟法第三百七十八條定有明文。又按刑法總則之加重
，係概括性之規定，所有之罪名均一體適用；刑法分則之加重，
係就犯罪類型變更之個別犯罪行為予以加重，成為另一獨立之罪
名（最高法院九十二年度第一次刑事庭會議決議意旨參照）。貪
污治罪條例第十一條第四項規定，僅對行為人自首或偵查及審判
中自白者，有所規範，並無變更其原來交付賄賂之犯罪類型，應
屬刑法總則之減輕性質，故貪污治罪條例第十一條第三項、第一
項之法定刑並未減輕，仍為一年以上七年以下有期徒刑。本件原
判決認定被告甲○○有如犯罪事實要旨欄所載之共同連續對於依
據法令從事公務之人員，關於違背職務之行為，交付賄賂犯行，
而適用貪污治罪條例第十一條第三項、第一項論處罪刑。因被告
於偵查及審判程序中自白犯罪，依同條例第十一條第四項之規定
，減輕其刑。而宣告有期徒刑六月，併科罰金新台幣十五萬元，
有期徒刑如易科罰金，罰金如易服勞役，均以銀元三百元即新台
幣九百元折算一日。褫奪公權二年。惟查，其中有期徒刑六個月
部分，依上開說明，並不符合（修正前）刑法第四十一條第一項
之規定，屬犯最重本刑五年以下有期徒刑以下之刑之罪，不得諭
知易科罰金。原判決竟諭知如易科罰金，以銀元參佰元即新台幣
玖佰元折算壹日。此部分顯有判決適用法則不當之違背法令。案
經確定，惟對於被告尚非不利，為統一法令之適用，爰依刑事訴
訟法第四百四十一條、第四百四十三條提起非常上訴，以資糾正
」等語。
本院按判決不適用法則或適用不當者，為違背法令，刑事訴訟法
第三百七十八條定有明文。又刑法及其特別法有關加重、減輕或
免除其刑之規定，依其性質，可分為「總則」與「分則」二種。
其屬「分則」性質者，係就其犯罪類型變更之個別犯罪行為予以
加重或減免，使成立另一獨立之罪，其法定刑亦因此發生變更之
效果；其屬「總則」性質者，僅為處斷刑上之加重或減免，並未
變更其犯罪類型，原有法定刑自不受影響。此關乎刑法第四十一
條、刑事訴訟法第三百七十六條第一款等法律之適用，自應加以
辨明。貪污治罪條例第十一條第四項關於犯該條之罪自白減輕或
免除其刑之規定，雖列於該條第一項至第三項之末，且係就個別
之特定犯罪行為而設，然其立法目的與自首規定雷同，係在藉此
優惠，鼓勵行為人及時悔悟，並早日發現真實，節省訴訟勞費。
此一規定，既未變更其犯罪類型，自屬相當於「總則」之減免其
刑規定，其原有法定刑並不因此而受影響。本件被告甲○○所犯
上開之罪，縱依自白規定減輕其刑，並宣告六月以下有期徒刑，
仍無諭知易科罰金之餘地。乃原審不察，依貪污治罪條例第十一
條第三項、第一項予以論罪，宣告有期徒刑六月，併科罰金新台
幣十五萬元，竟就有期徒刑部分，依刑法第四十一條第一項前段
規定，諭知如易科罰金，以銀元參佰元即新台幣玖佰元折算壹日
，顯有適用法則不當之違法。案經確定，非常上訴意旨執以指摘
，洵有理由，惟原判決此部分之判決違法（原判決另有被告賴宏
霖部分），尚非不利於被告甲○○，應由本院僅將原判決關於此
違背法令部分撤銷，以資糾正。
據上論結，應依刑事訴訟法第四百四十七條第一項第一款前段，
判決如主文。
中　　華　　民　　國　九十六　年　　二　　月　　八  　日
                      最高法院刑事第七庭
                          審判長法官  張　淳　淙
                                法官  劉　介　民
                                法官  張　春　福
                                法官  洪　昌　宏
                                法官  蔡　彩　貞
      本件正本證明與原本無異
                                      書  記  官
中　　華　　民　　國　九十六　年　　二　　月　 十二 　日
                                                H
